---
title: R, BUGS, Stanによる階層モデルのあてはめ
author: "伊東宏樹（森林総合研究所北海道支所）"
date: "2021-03-17"
output:
  beamer_presentation:
    latex_engine: lualatex
    theme: metropolis
    keep_tex: false
    includes:
      in_header: header.tex
---

```{r setup, include=FALSE}
knitr::opts_chunk$set(echo = FALSE)
knitr::opts_chunk$set(comment = NA)
knitr::opts_chunk$set(prompt = TRUE)
library(stringr)
library(AHMbook)
library(unmarked)
library(rjags)
library(cmdstanr)
options(mc.cores = parallel::detectCores())
```

## 本日の発表内容

- ***N*** **混合モデル**
    - 個体計数値のモデリング
    - 内容
        - 模擬データの作成
        - unmarkedによる当てはめ
        - BUGS (JAGS)による当てはめ
        - Stanによる当てはめ

要旨では、サイト占有モデルも扱うとしていましたが、時間の都合で割愛しました。すみません。

## 本日のコード

本日のコードは以下の場所に置いてあります。

https://github.com/ito4303/esj68

興味のある方は自分で動かしてみてください（サイト占有モデルのコードも残してあります）。

# *N*混合モデル

## *N*混合モデルの構造

\includegraphics[width=11cm]{N-mixture.pdf}



## *N*混合モデルの構造

\begin{align*}
N_i &\sim \mathrm{Pois}(\lambda) \\
C_{ij} &\sim \mathrm{Binom}(N_i, p)
\end{align*}

- $N_i$: サイト$i$における真の個体数量
- $\lambda$: 期待個体数量
- $C_{ij}$: サイト$i$における$j$回目の観測での観測値
- $p_{ij}$: サイト$i$における$j$回目の観測での観測確率

## 模擬データ

```{r, include=FALSE}
set.seed(1234)
```

```{r nmix_data, echo=2, results='hide'}
pdf(file = "nmix_data%0d.pdf", width = 8, height = 6, onefile = FALSE)
nmix_data <- AHMbook::simNmix(
  nsites = 120,         # Number of sites
  nvisits = 2,          # Number of visits per site
  mean.lam = 2,         # Expected abundance
  mean.p = 0.6,         # Expected detection
  beta2.lam = 0.5,      # Coef. of site covariate 2
                        # in abundance model
  beta.p.survey = 0.8)  # Coef. of survey covariate on p
dev.off()
```

## データの確認

最初の6サイトの真値と観測値

```{r}
head(cbind(N = nmix_data$N, nmix_data$C))
```

総個体数

```{r}
sum(nmix_data$N)
```

---

\includegraphics[width=11cm]{nmix_data9.pdf}


# unmarkedによる*N*混合モデルの当てはめ

## unmarkedパッケージ

| モデル                          | 当てはめ関数     |
|:--------------------------------|:-----------------|
| Occupancy                       | `occu`           |
| Royle-Nichols                   | `occuRN`         |
| Point Count                     | `pcount`         |
| Distance-sampling               | `distsamp`       |
| Generalized distance-sampling   | `gdistsamp`      |
| Arbitrary multinomial-Poisson   | `multinomPois`   |
| Colonization-extinction         | `colext`         |
| Generalized multinomial-mixture | `multmix`        |

\begin{flushright}
{\footnotesize
Vignette: Overview of unmarked \footnote{https://cran.r-project.org/web/packages/unmarked/vignettes/unmarked.pdf} より}
\end{flushright}

<!--*N*混合モデルは`pcount`関数で当てはめ-->

## unmarkedオブジェクトの作成

```{r nmix_unmarked, echo=TRUE}
umf <- unmarkedFramePCount(
  y = nmix_data$C,
  siteCovs = data.frame(site_cov =
                          nmix_data$site.cov[, 2]),
  obsCovs = list(survey_cov = nmix_data$survey.cov))
```

## unmarkedオブジェクト

```{r nmix_unmarked_summary, echo=TRUE, eval=FALSE}
summary(umf)
```

```{r}
out <- capture.output(summary(umf))
cat(out[1:11], sep = '\n')
```

---

```{r}
cat(out[12:20], sep = '\n')
```

---

```{r}
cat(out[21:28], sep = '\n')
```

## あてはめ（切片だけのモデル）

```{r nmix_unmarked_fit1, echo=TRUE}
fm1 <- pcount( ~ 1 ~ 1, data = umf, K = 120)
print(fm1)
```

## あてはめ（共変量のあるモデル）

```{r nmix_unmarked_fit2, echo=TRUE}
fm2 <- pcount( ~ survey_cov ~ site_cov, data = umf, K = 120)
print(fm2)
```

## モデル選択

```{r model_selection, echo=TRUE}
fms <- fitList(Model1 = fm1, Model2 = fm2)
modSel(fms)
```

## 総個体数

経験ベイズによる総個体数推定値の事後平均

(真値は `r sum(nmix_data$N)`)

<!-- bup: best unbiassed predictor -->

```{r nmix_unmarked_N, echo=TRUE}
sum(bup(ranef(fm2), stat = "mean"))
```


# BUGSによる*N*混合モデルの当てはめ

## BUGS言語で記述したモデル

```{r nmix_bugs_model}
model_file <- "nmix.txt"
s <- scan(model_file, what = character(), sep = "\n")
p <- str_which(s, "# priors")
cat(s[1:(p - 1)], sep = "\n")
```

---

```{r}
cat(s[p:length(s)], sep = "\n")
```


## JAGSによる推定結果

```{r nmix_jags, include=FALSE}
set.seed(1)
jags_data <- list(M = nmix_data$nsites, J = nmix_data$nvisits,
                  C = nmix_data$C,
                  cov.abn = nmix_data$site.cov[, 2],
                  cov.det = nmix_data$survey.cov)
ini_fun <- function() {
  list(beta = rnorm(2, 0, 2),
       alpha = rnorm(2, 0, 2),
       N = apply(nmix_data$C, 1, max))
}
rdata_file <- "nmix_jags.RData"
if (file.exists(rdata_file) &
    (file.mtime(rdata_file) > file.mtime(model_file))) {
  load(rdata_file)
} else {
  mod_nmix_jags <- jags.model(model_file, data = jags_data,
                              inits = ini_fun, n.chains = 3)
  update(mod_nmix_jags, 1000)
  fit_nmix_jags <- coda.samples(mod_nmix_jags, n.iter = 2000,
                                variable.names = c("beta", "alpha",
                                                   "Ntotal"))
  save(fit_nmix_jags, file = rdata_file)
}
```

```{r nmix_jags_summary, echo=TRUE}
print(summary(fit_nmix_jags)$statistics, digits = 2)
```


# Stanによる*N*混合モデルの当てはめ

## nを消去

あるサイトで観測値$\symbf{C}=\{C_1,\dots,C_{J}\}$が得られる確率

\begin{align*}
\Pr(\symbf{C} &\mid \lambda, \symbf{p}) =
  \sum_{k=\mathrm{max}(\symbf{C})}^{\infty}\mathrm{Pois}(k \mid \lambda)\prod_{j=1}^{J}\mathrm{Binom}(C_{j} \mid k, p_{j})
\end{align*}

## Stanのモデル

`data`ブロックと`parameters`ブロック

```{r nmix_stan_model}
model_file <- "nmix.stan"
s <- scan(model_file, what = character(), sep = "\n")
p1 <- str_which(s, "^transformed parameters")
cat(s[1:(p1 - 1)], sep = "\n")
```

---

`transformed parameters`ブロック

```{r}
p2 <- str_which(s, "^model")
cat(s[p1:(p2 - 1)], sep = "\n")
```

---

`model`ブロック

```{r}
p3 <- str_which(s, "^generated quantities")
cat(s[p2:(p3 - 1)], sep = "\n")
```

---

`generated quantities`ブロック

```{r}
cat(s[p3:length(s)], sep = "\n")
```

## 結果

```{r nmix_stan_1, include=FALSE}
output_file <- "nmix_stan1.RDS"
stan_data <- list(M = nmix_data$nsites, J = nmix_data$nvisits,
                  C = nmix_data$C,
                  Cov_abn = nmix_data$site.cov[, 2],
                  Cov_det = nmix_data$survey.cov,
                  K = max(nmix_data$C) + 100)
if (file.exists(output_file) &
    file.mtime(output_file) > file.mtime(model_file)) {
  fit_nmix_stan_1 <- readRDS(output_file)
} else {
  mod_nmix_stan_1 <- cmdstan_model(model_file)
  fit_nmix_stan_1 <- mod_nmix_stan_1$sample(
    data = stan_data, seed = 1,
    chains = 4, parallel_chains = 4,
    iter_sampling = 1000,
    iter_warmup = 1000,
    refresh = 500)
  fit_nmix_stan_1$save_object(output_file)
}
```

```{r nmix1_stan_summary, echo=TRUE}
fit_nmix_stan_1$print(c("beta", "alpha", "Ntotal"))
```

## 2変量ポアソン分布を使用したモデル化

- $N$混合モデルは多変量ポアソン(multivariate Poisson)分布に等価(Dennis et al. 2015)
    - 2回測定の$N$混合モデルは，2変量ポアソン分布でモデル化できる。

---

2変量ポアソン分布の確率質量関数を定義

```{r nmix_stan_model3}
model_file <- "nmix_bp.stan"
s <- scan(model_file, what = character(), sep = "\n")
p1 <- str_which(s, "^  real bivariate_poisson")
p2 <- str_which(s, "^  int n_mixture_rng")
cat(s[c(1, p1:(p2 - 1))], sep = "\n")
```

---

`model`ブロック

```{r}
p3 <- str_which(s, "^model")
p4 <- str_which(s, "^generated quantities")
cat(s[p3:(p4 - 1)], sep = "\n")
```

## 結果

```{r nmix_stan_3, include=FALSE}
output_file <- "nmix_stan3.RDS"
if (file.exists(output_file) &
    file.mtime(output_file) > file.mtime(model_file)) {
  fit_nmix_stan_3 <- readRDS(output_file)
} else {
  mod_nmix_stan_3 <- cmdstan_model(model_file)
  fit_nmix_stan_3 <- mod_nmix_stan_3$sample(
    data = stan_data, seed = 1,
    chains = 4, parallel_chains = 4,
    iter_sampling = 1000,
    iter_warmup = 1000,
    refresh = 500)
  fit_nmix_stan_3$save_object(output_file)
}
```


```{r nmix_stan_3_summary, echo=TRUE}
fit_nmix_stan_3$print(c("beta", "alpha", "Ntotal"))
```

## まとめ

- unmarked, BUGS, Stan のそれぞれで，$N$混合モデルのあてはめができる。
- モデル構造が比較的単純なら，unmarkedが簡単。
- モデルが複雑になると，BUGSやStanによるモデルの記述が必要になるかもしれない。
- Stanでは，離散パラメータを扱えないが，周辺化消去したり，アルゴリズムを工夫することで$N$混合モデルを扱える。
    - ただし，モデルの記述が直感的ではなくなる場合もある。


