---
title: "サイト占有モデル"
author: "伊東宏樹"
date: "2021-03-17"
output:
  pdf_document:
    latex_engine: lualatex
    includes:
      in_header: header2.tex
documentclass: ltjsarticle
classoption: a4paper
---

```{r setup, include=FALSE}
knitr::opts_chunk$set(echo = FALSE)
knitr::opts_chunk$set(comment = '#')
knitr::opts_chunk$set(prompt = TRUE)
library(stringr)
library(AHMbook)
library(unmarked)
library(rjags)
library(cmdstanr)
options(mc.cores = parallel::detectCores())
```

# サイト占有モデル

## サイト占有モデルの構造

\includegraphics[width=11cm]{Site_occ.pdf}

## サイト占有モデルの構造

\begin{align*}
z &\sim \mathrm{Bern}(\psi) \\
y_j &\sim \mathrm{Bern}(z p_j)
\end{align*}

- $z$: 在・不在
- $\psi$: 占有確率
- $y_j$: $j$回目の観測での検出・不検出
- $p_j$: $j$回目の観測での検出確率

## 模擬データの生成

```{r gen_site_occ_data, echo=2:3, results='hide'}
pdf(file = "occ_data%0d.pdf", width = 9, height = 6, onefile = FALSE)
set.seed(123)
occ_data <- AHMbook::simOcc(
  M = 300,                # Number of sites
  J = 2,                  # Number of temporal replicates
  mean.occupancy = 0.6,   # Mean occupancy prob.
  beta1 = -2,             # Main effect of elev. on occ.
  beta2 = 2,              # Main effect of forest on occ.
  beta3 = 0,              # Interaction of elev. and forest
  mean.detection = 0.3,   # Mean detection prob.
  time.effects = c(0, 0), # Time effect on det.
  alpha1 = 0,             # Main effect of elev. on det.
  alpha2 = -3,            # Main effect of wind speed on det.
  alpha3 = 0,             # Interaction of elev and wind
  sd.lp = 0.5,            # S.D. of random site effects
  b = 0)                  # Behavioral response
dev.off()
```

## データの確認

真の占有サイト数

```{r view_site_occ_data1, echo=TRUE}
sum(occ_data$z)
```

観測された占有サイト数

```{r view_site_occ_data2, echo=TRUE}
sum(apply(occ_data$y, 1, max))
```

最初の6サイトの真値と観測値

```{r view_site_occ_data3, echo=TRUE}
head(cbind(z = occ_data$z, occ_data$y))
```

\includegraphics[width=11cm]{occ_data1.pdf}

\includegraphics[width=11cm]{occ_data2.pdf}

# unmarkedによる占有モデルの当てはめ

## unmarkedオブジェクトの作成

```{r occ_unmarked, echo=TRUE}
umf <- unmarkedFrameOccu(
  y = occ_data$y,
  siteCovs = data.frame(elev = occ_data$elev,
                        forest = occ_data$forest),
  obsCovs = list(wind = occ_data$wind))
```

## unmarkedオブジェクト

```{r occ_unmarked_summary, echo=TRUE}
summary(umf)
```

## あてはめ（切片だけのモデル）

```{r occ_unmarked_fit, echo=TRUE}
(fm1 <- occu(~ 1  ~ 1, data = umf))
```

```{r, echo=TRUE}
backTransform(fm1, "state")
```

```{r, echo=TRUE}
backTransform(fm1, "det")
```

## あてはめ（共変量のあるモデル）

```{r occ_unmarked_fit2, echo=TRUE}
(fm2 <- occu(~ wind ~ elev + forest, data = umf))
```

## モデル選択

```{r model_selection, echo=TRUE}
fms <- fitList('psi(.)p(.)' = fm1,
               'psi(Elev+Forest)p(Wind)' = fm2)
modSel(fms)
```

## 占有サイト数

経験ベイズによる占有サイト数推定値の事後平均

(真値は `r sum(occ_data$z)`)

<!-- bup: best unbiassed predictor -->

```{r occ_unmarked_num_occ_sites, echo=TRUE}
sum(bup(ranef(fm2), stat = "mean"))
```


# BUGSによる占有モデルの当てはめ

## BUGS言語で記述したモデル

```{r occ_bugs_model}
model_file <- "occ.txt"
s <- scan(model_file, what = character(), sep = "\n")
p <- str_which(s, "# priors")
cat(s, sep = "\n")
```

## JAGSによる推定結果

```{r occ_jags, include=FALSE}
set.seed(1)
jags_data <- list(M = occ_data$M, J = occ_data$J, y = occ_data$y,
                  elev = occ_data$elev, forest = occ_data$forest,
                  wind = occ_data$wind)
ini_fun <- function() {
  list(beta = rnorm(3, 0, 2),
       alpha = rnorm(2, 0, 2),
       z = rep(1, occ_data$M))
}
rdata_file <- "occ_jags.RData"
if (file.exists(rdata_file) &
    (file.mtime(rdata_file) > file.mtime(model_file))) {
  load(rdata_file)
} else {
  mod_occ_jags <- jags.model(model_file, data = jags_data,
                             inits = ini_fun, n.chains = 3)
  update(mod_occ_jags, 1000)
  fit_occ_jags <- coda.samples(mod_occ_jags, n.iter = 1000,
                               variable.names = c("beta", "alpha",
                                                  "Nocc", "z"))
  save(fit_occ_jags, file = rdata_file)
}
```

```{r occ_jags_summary, echo=TRUE}
print(summary(fit_occ_jags)$statistics[1:6, ], digits = 2)
```


# Stanによる占有モデルのあてはめ

## zを消去

あるサイトで観測値$\{y_1,\dots,y_{J}\}$が得られる確率

\begin{align*}
\Pr(\{y_1,\dots,y_{J}\} &\mid \psi, \{p_1,\dots,p_{J}\}) = \\
&\begin{cases}
\mathrm{Bern}(1 \mid \psi) \prod_{j=1}^{J}\mathrm{Bern}(y_{j} \mid p_{j}) & (\exists y_{j} = 1) \\
\mathrm{Bern}(0 \mid \psi) + \mathrm{Bern}(1 \mid \psi) \prod_{j=1}^{J}\mathrm{Bern}(0 \mid p_{j}) & (\forall y_{j} = 0)
\end{cases}
\end{align*}

## Stanのモデル

```{r occ_stan_model}
model_file <- "occ.stan"
s <- scan(model_file, what = character(), sep = "\n")
p1 <- str_which(s, "^parameters")
cat(s, sep = "\n")
```

## 結果

```{r occ_stan, include=FALSE}
output_file <- "occ_stan.RDS"
if (file.exists(output_file) &
    file.mtime(output_file) > file.mtime(model_file)) {
  fit_occ_stan <- readRDS(output_file)
} else {
  stan_data <- list(M = occ_data$M, J = occ_data$J, Y = occ_data$y,
                    Elev = occ_data$elev, Forest = occ_data$forest,
                    Wind = occ_data$wind)
  mod_occ_stan <- cmdstan_model(model_file)
  fit_occ_stan <- mod_occ_stan$sample(data = stan_data, seed = 1,
                                      chains = 4, parallel_chains = 4,
                                      iter_sampling = 1000,
                                      iter_warmup = 1000,
                                    refresh = 500)
  fit_occ_stan$save_object(output_file)
}
```

```{r occ_stan_summary, echo=TRUE}
fit_occ_stan$print(c("beta", "alpha", "Nocc"))
```
